# 增资方式实现非同一控制下企业合并的商誉确认问题

提问人：sunboy11 时间：2018-06-04 16:37:16
陈版及各位大神： 基本业务背景如下： 甲公司账面注册及实收资本 1 亿元，2017.12.31乙公司对其增资1.045亿元持股比例为51%（原股东权益以原账面实收资本计算持股比例），对甲公司审计和评估的基准日为2017.9.30，经审计的甲公司合并报表归母净资产为 2000 万元，经按资产基础法评估的甲公司（单体）净资产为1.2亿元，其中固定资产（房屋）增值 2000 万元，长期股权投资减值 700 万元，账面留存收益为 700 万元。 甲公司分别持有A、B、C、D100%、90%、80%、30%的股权，初始投资成本均为 1000 万元，A、B、C纳入合并范围，D公司按权益法核算，截至基准日，A公司经评估的净资产为-800万元，甲公司对其长期股权投资为 0 ；
B公司因客观原因未进行评估，直接以初始投资成本 1000 万元作为评估值，B公司截至基准日经审计的账面净资产为 800 万元；C公司因其业务性质不同乙公司未将其纳入增资合作范围，并在增资协议中要求甲公司原股东以账面值在 3 个月内进行清理；D公司因其一项固定资产增值 1000 万元，使评估的甲公司对其的股权投资增值 300 万元，除上述A、B、C、D公司外，甲公司控制的其他公司均经正常审计、评估手续，汇总后得出对甲公司（单体）评估净资产的数据。
问题： 根据会计准则相关规定，上述业务构成非同一控制下企业合并，但在确定商誉（负商誉）及编制乙公司合并财务报表时有以下疑问： 1 、合并日被收购方可辨认净资产以什么口径计算，是否以评估基准日持续计算至合并日的合并报表归母净资产+乙公司的增资款确认？ 2 、若按上述口径计算，A公司长投评估值（ 0 ）与评估的净资产（-800万元）的差额 800 万元在合并报表层面如何处理？ 3 、假定因成本效益或其他原因确实无法对B公司进行评估，可否按合并层面的归母账面净资产计算？ 4 、C公司是否不用纳入乙公司的合并范围，而将账面股权投资转为对甲公司原股东的往来款？ 5 、D公司在合并层面调整股权投资增值时，是否直接借记：长期股权投资 贷记 ：资本公积 即可？

回答人：chenyiwei
1 、你的理解基本合理，可以按照“评估基准日持续计算至合并日的合并报表归母净资产+乙公司的增资款”计算。 2 、该差额调整合并报表层面的商誉。 3 、仍建议尽可能进行评估，如果确实无法进行全面评估，也应恰当分析B公司是否持有账面价值和公允价值之间可能差异较大的资产，如不动产、无形资产等。 4 、甲公司自身报表中，仍应将C纳入合并报表范围，直到清理完毕为止。对于乙公司而言，建议与甲公司的原股东签订托管协议，明确自基准日起起损益归甲公司原股东独享或独自承担，直到实际剥离完毕为止。据此乙公司合并报表可不将C纳入合并范围。 5 、在乙公司的合并报表层面，各公司（包括D）的评估增值均不会产生资本公积。D的评估增值不会形成单独的商誉，而是包含在乙合并报表层面的“长期股权投资——D”的账面价值中。

提问人：rainredgist 时间：2019-04-13 15:05:46
请教陈版主：在非同一控制下：A公司以发行权益性证券取得对B公司的控股权，A公司发行权益性证券产生资本溢价，同时相对B公司的净资产价值，A公司发行权益性证券公允价值大于B公司净资产公允价值，因此合并时产生商誉。A公司在编制合并报表时产生的结果就是：既有商誉又有资本溢价（取得B公司股权发行证券的溢价部分）。这种处理方式正确吗？商誉和资本溢价是否是虚增的？

回答人：chenyiwei
合理。因为所发行的权益性证券的公允价值构成了合并成本，而合并成本大于被收购方可辨认净资产公允价值份额的差额是商誉。